【裁判字號】    89,自更,44
【裁判日期】    891219
【裁判案由】    詐欺
【裁判全文】
臺灣臺中地方法院刑事判決                          八十九年度自更字第四四號
    自  訴  人  丙○○
    自訴代理人  陳沆河律師
    被      告  乙○○
    選任辯護人  朱元宏
                張仕賢
    被      告  丁○○
右列被告因詐欺案件，經自訴人提起自訴，及檢察官移送併案審理（八十八年度偵字
第二四二三一號），本院判決如左：
    主  文
乙○○意圖為自己不法之所有，以詐術使人將本人之物交付，處有期徒刑肆月。
丁○○無罪。
    事  實
一、乙○○基於為不自己不法所有之意圖，於民國八十八年一月二十日以其所有而信
    託於其岳父名義，坐落臺中縣霧峰鄉○○段霧峰小段廿一之三七號土地，以及門
    牌號碼為同鄉樟公北巷一號五樓之五房屋出售予丙○○，約定買賣價金為新臺幣
    （下同）五十萬元，丙○○並於當日給付定金五萬元，由乙○○收訖，餘款四十
    五萬元則約定於同年二月五日給付，並在買賣契約出賣人欄以其岳父丁○○名義
    ，簽署「張祥德」等文字，並蓋用「丁○○」印章，使丙○○信以為係丁○○出
    售上開房屋及土地。同年月二十九日乙○○向丙○○謊稱可提前辦理過戶手續，
    要求付清尾款四十五萬元，使丙○○陷於錯誤，乃於當日與乙○○一同至雲林縣
    古坑鄉農會，請其姊姊張淑麗提領存放於其存款帳戶內之現金五十二萬元，張淑
    麗提領後將上開款項在古坑鄉農會外交給丙○○，丙○○清點完畢，取出四十五
    萬元給付予乙○○，其餘七萬元計劃作為裝潢之用。惟數月後，乙○○均未將上
    開房屋及土地移轉登記予丙○○，丙○○乃同年八月十六日發函催告乙○○，乙○○竟於同年月二十日委託律師發函，稱自訴人並未交付任何款項，待交付後，
    即會將上開房屋土地辦理過戶云云，自訴人至此始知受騙。
二、案經丙○○提起自訴及臺灣臺中地方法院檢察署檢察官移送併案審理。
    理  由
甲、有罪部分：
一、訊據被告乙○○矢口否認有於右揭時地向自訴人丙○○買賣房屋並詐欺取得五十
    萬元之事實，辯稱：自訴人所指上開五十萬元是基於借貸關係而發生，伊是自八
    十七年年初開始向自訴人借款，借了很多筆，都有借有還，八十八年四月間伊結
    算後尚欠自訴人七十七萬七千三百七十三元，伊即以一部汽車抵償六十萬元，剩
    餘十七餘萬元，伊開了一張五月十八日的支票給自訴人，也已兌現了，八十八年
    一月間伊要再向自訴人借款五十多萬元，她說要跟她姐姐借，但她姐姐說要有正
    當理由才肯借，所以伊和自訴人才各自寫了一份房屋買賣契約書給她姐姐看，但
    事實上並沒有買賣的事情，而伊有開票據給自訴人，實際上只拿到四十九萬餘元
    ，又本案房子是伊出資購買的，只是信託登記為伊岳父丁○○的名義，伊簽訂房
    屋買賣契約時，有跟伊岳父丁○○提過此事，丁○○說只要有人將房屋設定之抵
    押貸款還掉，他就願意，所以伊就拿該棟房子跟自訴人簽約，該買賣契約書上之
    「張祥德」的簽名是伊簽的，伊簽錯名字云云，惟查：
（一）被告乙○○於八十八年一月二十日以其所有而信託於其岳父名義，坐落臺中縣
      霧峰鄉○○段霧峰小段廿一之三七號土地，以及門牌號碼為同鄉樟公北巷一號
      五樓之五房屋出售予自訴人，約定買賣價金為五十萬元，同時收受五萬元定金
      ，餘款四十五萬元則約定於同年二月五日給付，並在買賣契約出賣人欄以其岳
      父即被告丁○○名義，簽署「張祥德」等情，據自訴人陳述在卷，並有其所提
      之土地房屋買賣契約一份附卷可稽，而被告乙○○亦供承其確有在該契約書簽
      名蓋章之事實。又被告乙○○於八十八年八月二十日委託律師所寄發之信函：
      「本人（指被告）於簽約後即一再請求張君（指自訴人）依約交付買賣價款，
      詎張君均置之不理，是本人迄今並未收到張君任何款項‧‧‧，並函請張君迅
      依約給付買賣價款五十萬元，本人自當於張君交付價款後，將上開房屋辦理過
      戶予張君。」等語，亦足證被告乙○○與自訴人間確有買賣關係存在。辯護人
      雖為被告辯護稱：伊會發上開律師函，是因自訴人之存證信函提及要給付買賣
      價金，伊為免爭執，才順勢發函告知自訴人若要買該房子需給付價金云云，惟
      此顯與律師之專業能力與執業倫理相違，與經驗法則不符，要難採信。
（二）證人張淑麗於八十九年三月十四日本院審理時結證稱：「（八十八年一月二十
      九日乙○○是否有陪同自訴人丙○○到古坑農會取錢？）當天是丙○○與乙○○一起開車到古坑鄉農會去找我，是丙○○自己進去找我，並出示契約書給我
      看。丙○○向我要錢，說要買房子，她說是要付尾款四十五萬元。我就將她寄
      放在我這裡的五十萬元，連同二萬元利息，一同領給她。領完錢之後，我把錢
      拿到車上給丙○○，她當場就將錢點交肆拾伍萬元給乙○○，剩餘的七萬元留
      供裝潢之用。當時我本來要請她們吃飯，但乙○○急著要離開，所以作罷。我
      先生對詳細經過情形不太清楚，他只知道丙○○要來拿錢。當天我與我先生，
      是打算要請她們二人吃飯，所以我先生才開車過來。我先生蘇寬淨他有看到我
      拿錢給她們，至於點錢的經過他應該沒有看到。」等語。證人蘇寬淨於同日亦
      結證稱：「當天丙○○來要錢，到張淑麗處拿錢。我當天到場是為了請她們二
      人吃飯。我只知道丙○○要拿錢的事，其餘的事我不太清楚。當天我在車旁看
      到張淑麗將錢交給丙○○，丙○○再將錢交給乙○○。我原本要請她們吃飯，
      但是他們急著要離開，所以作罷。當天她們是到古坑農會拿錢，當天張淑麗領
      了五十二萬元給丙○○，因當時我在旁邊有看到。丙○○事後跟我說她拿了四
      十五萬元給乙○○，其餘七萬元留作裝潢之用。」證人二人對於自訴人確有交
      款予被告乙○○之事實，證述內容大致相符，並有張淑麗之古坑鄉農會存摺影
      本附於偵查卷可稽，當可採信。又被告乙○○於同日審理庭雖辯稱：伊當時在
      古坑農會對面的街上，並未與張淑麗、蘇寬淨二人碰面云云，惟其當時確是在
      古坑鄉農會，且依其前揭辯詞：伊於八十八年一月間再向自訴人借款五十多萬
      元，她說要跟她姐姐借，但她姐姐說要有正當理由才肯借等語，亦足認被告乙○○陪同自訴人前往古坑鄉農會之目的即是領取借款，再者被告乙○○於同日
      即將十五萬元匯入其所經營之益祥科技有限公司，亦有華南商業銀行八十九年
      二月十五日華戶權存字第二二號函及其所附之存款往來明細表各一份附卷可按
      （見本院八十八年度自字第一三七六號卷第五十二頁），是其稱未領得現金云
      云，要難採信，亦足證證人二人之證詞可採。
（三）自訴人於八十八年十月十四日偵查時陳稱：八十八年一月二十九日當天快中午
      時至農會門口，被告乙○○至車上，伊下車與伊姊姊、姊夫碰面，伊等就進去
      領錢，伊姊與伊去手續，伊姐夫坐在櫃臺邊的椅子上，共領了五十二萬元，提
      款單伊姊填寫，領了錢後在被告乙○○的車上交付金錢，伊姊當時也一時帶乙○○車上，另伊姊夫沒進入車內，他站在車外，伊與伊姊均在車內，在車上伊
      數了四十五萬元給被告乙○○，伊留了七萬元下來等語（見八十八年度他字第
      二三二六號卷宗第五十二頁至第五十三頁）。證人張淑麗於同日偵查時則證稱
      ：伊姊丙○○有五十萬元寄放在伊處，伊說除非你買房子才可領回去，後有一
      天她告訴伊，她要買房子要來拿錢，伊要她拿資料給伊，約好在古坑鄉農會碰
      面，伊即與伊先生一起至農會等她，準備一同進餐，後來丙○○與乙○○一起
      到達，當時伊先生與丙○○人在農會外面，只有伊一人進去領錢，伊領五十二
      萬元，其中二萬元是要給丙○○之利息，伊將錢拿至乙○○之車外並交給在車
      內之丙○○，伊看她算錢給乙○○，並說要留下七萬元要裝潢等語（見該卷第
      五十三頁背面）。自訴人雖就是何人進去領錢、證人張淑麗領錢時自訴人在農
      會內或農會外、證人張淑麗交付五十二萬元是否在被告乙○○車內等點，與證
      人張淑麗之證詞有所出入，惟自訴人與證人張淑麗於偵查時之陳述，距領錢當
      日將近有九個月之遠，人之記憶力隨時間而遞減，是自難苛求其二人就所有細
      節部分為完全相同之陳述，且其二人就當日在場者有何人、所領之金額、提領
      之時間、交付給被告乙○○之金額等重要事項，其二人之陳述則屬一致，且證
      人張淑麗之偵查證詞亦與其於本院審理時之證詞相一致，而被告之辯詞既有前
      述不可採之理由，是自不得以其二人之陳述就細節部分偶有不一，即遽認證人
      之證詞不可採。
（四）自訴人於前開領款日之後二日即八十八年一月三十一日，至臺中市○○路一一
      九之六號世貿家具店，向該店店員甲○○購買四萬元之家具，並給付定金一千
      元等情，有該家具店之估價單及甲○○名片各一張存卷可證，亦可證自訴人及
      證人張淑麗、蘇寬淨之證詞足採，是自訴人確有留存七萬元，並以該七萬元購
      買房屋家具等情足堪認定，足佐自訴人確有向被告乙○○購屋之事實。
（五）被告乙○○於本院八十九年一月四日審理時辯稱：因伊要向自訴人借錢，自訴
      人說要有名目才能標下伊姊姊之會款，將錢借與伊云云，惟自訴人所提領之資
      金五十二萬元，係由自訴人之姊姊張淑麗自雲林縣古坑鄉農會提領，此有證人
      張淑麗於偵查及本院八十九年三月十四日審理之證詞可證，並有張淑麗之古坑
      鄉農會存摺影本附於偵查卷可稽，是自訴人之資金來源並非來自互助會，被告
      此部分辯詞顯不可採。又被告乙○○辯稱：自訴人若有交付購屋現金五十萬元
      ，則自訴人則無須再簽立保證負責清償抵押貸款之切結書予被告丁○○云云，
      惟自訴人於八十九年十二月七日本院審理時陳稱：「我會簽貸款切結書是因為
      乙○○說他拿錢的目的是要去使用，不是要去還貸款，而且重新辦貸款，不會
      達到原來的額度，就要求我繼續用丁○○的名義來清償貸款，張開川會按時清
      償貸款，但又怕丁○○不放心，才要求我寫這張切結書來取信丁○○。」等語
      ，本院斟酌被告丁○○於同日審理時答稱：「因當初乙○○跟我講到買賣契約
      的事情時，我有打電話問寶島銀行，寶島銀行跟我說在貸款未清償前不能辦過
      戶，貸款也不能轉貸給丙○○。」等語，是自訴人之陳稱即與被告丁○○所述
      相符，自訴人之陳述應可採信。
    綜上所述，被告乙○○確有出售前揭房屋及土地，並收受五十萬元購屋款項之事
    實，惟其於自訴人催告其履行契約，即否認有買賣房地並收受五十萬元之事，並
    委請律師發函，且於偵查及本院審理時一再矢口否認，足認其於自始即無交付前
    揭房地之意思，其有詐欺之犯行及故意，足堪認定，事證明確，被告乙○○詐欺
    犯行，洵堪認定。
二、核被告乙○○所為，係犯刑法三百三十九條第一項之詐欺取財罪。被告乙○○雖
    於不同時地，先後收取五萬元、四十五萬元，然其係基於一個詐欺犯罪之決意及
    計劃為之，而達到騙取自訴人財物之目的，為單純一罪。爰審酌被告於本院審理
    時矢口否認，並無悔意，詐欺所得為五十萬元，自訴人所受損害非輕，惟念及其
    並無前科，有臺灣高等法院被告全國前案紀錄表一份在可卷可參等一切情狀，量
    處如主文所示之刑，以資懲儆。
乙、無罪部分：
一、自訴意旨略以：自訴人於八十八年一月二十日經由被告乙○○媒介，與被告丁○○簽訂土地房屋買賣契約，約定自訴人於交付五十萬元後，被告丁○○應將坐落
    臺中縣霧峰鄉樟公北巷一號五樓之五房屋移轉登記予自訴人，自訴人並於訂立契
    約同時先行交付五萬元，詎被告二人竟基於共同不所有之意圖，於同年一月二十
    九日，推由被告乙○○出面，諉稱已可提前辦理過戶手續，要求自訴人付清尾款
    四十五萬元，自訴人不疑有詐，當日領取現金四十五萬元交付被告乙○○，數月
    後，被告二人皆未辦理過戶手續，詎被告二人竟委託律師發函，稱自訴人從未交
    付被告任何款項云云，至此自訴人方知受騙等語，因認被告丁○○亦涉有刑法第
    三百三十九條第一項之詐欺取財罪。
二、按犯罪事實應依證據認定之，無證據不得推定其犯罪事實；又不能證明被告犯罪
    者，應諭知無罪之判決，刑事訴訟法第一百五十四條、第三百零一條第一項分別
    定有明文。次按刑法第三百三十九條第一項詐欺罪之成立，以意圖為自己或第三
    人不法所有，以詐術使人將本人或第三人之物交付為要件。所謂以詐術使人交付
    ，必須被詐欺人因其詐術而陷於錯誤，若其所用方法，不能認為詐術，亦不致使
    人陷於錯誤，即不構成該罪，最高法院四十六年台上字第二六０號判例可資參照
    。
三、訊據被告丁○○於本院審理時均堅決否認有任何詐欺之犯行，辯稱：該棟房屋是
    伊委託被告乙○○出售，後乙○○告知伊有人要買房屋，但伊不知何人要買，伊
    沒有簽訂買賣契約，契約書上的簽名也不是伊簽的，自訴人曾經寄一份存證信函
    給伊，伊接到之後才知道有買賣契約之事，伊有請律師寫存證信函給她，並有打
    電話跟她聯絡，但自訴人就把電話掛掉，之後就聯絡不到自訴人，而伊未曾拿到
    自訴人的錢，後來自訴人有簽一份切結書給伊，說要幫伊清償貸款，但結果貸款
    還是伊自己去還清的等語。
四、經查，本案之房屋及土地係為被告乙○○所有，而信託登記在被告丁○○名下一
    節，據被告二人於本院審理時供述在卷，自訴人對此亦無異議，當可採信。又前
    揭房屋及土地簽訂買賣契約，係由被告乙○○與自訴人為之，被告丁○○並未在
    場，且被告丁○○均未與自訴人就有關該買賣契約會面及商談過等情，亦據被告
    乙○○與自訴人陳述在卷。且被告丁○○亦未領得該買賣價款五十萬元中之任何
    款項，其後亦由其繼續清償該房屋土地之扺押貸款，亦足見其與被告乙○○並無
    任何詐欺之犯意聯絡，是自難僅以其為該房屋、土地之登記名義人，即認其有詐
    欺之犯行。
五、綜上所述，被告丁○○前揭辯詞，洵非虛詞。從而，被告丁○○之行為，依首揭
    法條及判例意旨，自與詐欺之構成要件不相符。此外，復查無無其他證據足資證
    明被告有詐欺之犯行，既不能證明被告犯罪，揆諸上揭刑事訴訟法之規定，依法
    應予諭知無罪。
據上論斷，應依刑事訴訟法第三百四十三條、第二百九十九條第一項前段、第三百零
一條第一項，刑法第三百三十九條第一項，罰金罰鍰提高標準條例第一條前段，判決
如主文。
中      華      民      國      八十九      年    十二    月    十九    日
                                臺灣臺中地方法院刑事第四庭
                                        法  官  楊  真  明
右正本證明與原本無異。
如不服本判決，應於送達後十日內向本院提出上訴狀（須附繕本），上訴於臺灣高等
法院臺中分院。
                                        書記官
中      華      民      國      八十九      年  十二    月    二十    日
附錄本判決論罪科刑法條
刑法第三百三十九條：
  意圖為自己或第三人不法之所有，以詐術使人將本人或第三人之物交付者，處五年
  以下有期徒刑、拘役或科或併科一千元以下罰金。
  以前項方法得財產上不法之利益或使第三人得之者亦同。
  前二項之未遂犯罰之。


司法院資訊處製作；財團法人民間司法改革基金會備份。
